【裁判字號】    95,易,123
【裁判日期】    950726
【裁判案由】    詐欺
【裁判全文】
臺灣宜蘭地方法院刑事判決               95年度易字第123號
    公  訴  人  臺灣宜蘭地方法院檢察署檢察官
    被      告  乙○○
上列被告因詐欺案件，經檢察官提起公訴（九十五年度偵字第一
一九六號），本院判決如下：
    主  文
乙○○幫助意圖為自己不法之所有，以詐術使人將本人之物交付
，累犯，處有期徒刑肆月，如易科罰金，以銀元佰元即新臺幣
玖佰元折算壹日。
    事  實
一、乙○○前因犯妨害公務案件，經本院判處判處有期徒刑六月
    確定，於民國九十年十二月十日易科罰金執行完畢。
二、乙○○於九十三年四月二十二日至慶豐銀行營業部開立帳號
    00000000000000號活期存款（下稱系爭帳戶
    ）帳戶後，明知將系爭帳戶之存摺、金融卡及金融卡密碼等
    資料提供他人，將有助於不法之人從事詐欺取財等非法犯行
    之用，竟不違背其本意而基於幫助他人意圖不法所有而以詐
    術使人將本人之物交付之不確定故意，於不詳時、地，將系
    爭帳戶之存摺、金融卡與金融卡密碼交予年籍姓名不詳之成
    年人，致使該名成年人基於意圖為自己不法所有之犯意，於
    九十四年四月間某日，先去電向甲○○佯稱甲○○已在日盛
    生化科技有限公司舉辦之抽獎活動中幸運中獎，將可獲得該
    公司提供之創業基金新臺幣（下同）八十萬元，惟須匯出手
    續費，致使甲○○誤信為真，遂依指示於同年月三十日前往
    臺北縣板橋市光復橋郵局操作自動櫃員機，匯款五萬七千七
    百五十元至方介山在臺灣中小企業銀行臺東分行開立之00
    000000000號帳戶（方介山涉嫌幫助詐欺罪部分，
    另案由臺灣新竹地方法院審理中）後，又接獲須與香港地區
    公司連絡之指示，便再去電聯繫後，於同年五月六日又依指
    示匯款八萬元至乙○○申設之系爭帳戶內。嗣因甲○○於匯
    款後又接獲需再繳交二十五萬元始可領獎之通知，始知已遭
    詐騙。
三、案經法務部調查局新竹市調查站移送臺灣新竹地方法院檢察
    署檢察官呈請臺灣高等法院檢察署檢察長核轉臺灣宜蘭地方
    法院檢察署檢察官偵查起訴。
    理  由
一、訊據被告乙○○固自警詢至偵審中皆坦承確以其名義於九十
    三年四月二十二日開設系爭帳戶之事實不諱，然自警詢至偵
    審中均矢口否認有將系爭帳戶之存摺、金融卡及金融卡密碼
    交予他人而幫助他人遂行詐欺取財等非法犯行，並辯稱：開
    立系爭帳戶係因遭友人戲稱已中樂透，其擬將中獎金額分散
    存入各家銀行，才各在慶豐銀行營業部、臺北國際商業銀行
    、上海商業儲蓄銀行與中國信託商業銀行等金融機構開立帳
    戶，事後得知係經友人戲弄，便未使用前開金融機構之帳戶
    ，嗣系爭帳戶於不詳時、地遺失，但因其並未使用系爭帳戶
    ，故未報警處理，亦未凍結系爭帳戶；其未將金融卡密碼抄
    寫在存摺抑或金融卡上，不知拾獲之人為何得以使用系爭帳
    戶等語。然查：
  (一)被害人甲○○於九十四年四月間某日接獲年籍姓名不詳之成
    年人來電詐稱已在日盛生化科技有限公司舉辦之抽獎活動中
    幸運中獎，將可獲得該公司提供之創業基金八十萬元，但須
    先支付手續費，致使被害人甲○○陷於錯誤而於同年月三十
    日至臺北縣板橋市光復橋郵局操作自動櫃員機，匯款五萬七
    千七百五十元至方介山在臺灣中小企業銀行臺東分行所開立
    之00000000000號帳戶後，又接獲須與香港地區
    公司連絡之指示，而再去電聯繫，並於同年五月六日依指示
    匯款八萬元至乙○○申辦之系爭帳戶內。然因被害人甲○○
    於匯款當晚又接獲需再繳交二十五萬元始可領獎之通知，始
    知已遭詐騙，遂報警處理等情，業據被害人甲○○於警詢中
    指訴明確，且有被害人甲○○在八里郵局所開設之0000
    0000000000號帳戶之郵政存簿儲金簿交易明細在
    卷可稽，足見被害人甲○○確係遭詐騙後，因此陷於錯誤才
    依指示匯款至被告乙○○申辦之系爭帳戶，彰彰明甚。
  (二)被告乙○○雖持：其係遭友人戲弄已中樂透，才前往慶豐銀
    行營業部及其他金融機構開立帳戶等語置辯。惟樂透大獎之
    中獎號碼，電視抑或平面媒體皆按期報導，究否中獎與金額
    多寡，尚待友人告知，更不待查證便逕予採信，顯已完全悖
    離日常生活之經驗法則與論理法則，要無可信。再者，被告
    辯稱：系爭帳戶之存摺及金融卡，已於不詳時、地遺失，但
    其未向警申報遺失，亦未向銀行辦理凍結帳戶等語，亦衡與
    常情事理相悖，同無足採。蓋依一般人之日常生活經驗，若
    發現如存摺及金融卡等重要帳戶資料遺失，唯恐自身之重要
    帳戶資料遭人冒用抑或破解密碼提領存款，當已儘速向銀行
    申辦凍結帳戶，抑或立即申請變更密碼並補發存摺與金融卡
    藉以補救，焉有完全放任不管，除未報警請求協助外，更未
    至銀行申辦相關手續，俾求減低風險之理。況被告乙○○於
    案發時年逾三十六，且已進入社會工作，依其智識與經驗皆
    不得就其遺失重要銀行帳戶資料時，應需採取何等補救抑或
    維護己身權益之措施，諉稱不知。其空言辯稱：不知系爭帳
    戶係於何時、何地遺失，亦未於發現遺失後採取報警抑或補
    發存摺、變更密碼、凍結帳戶等手續，同屬嚴重悖離常情事
    理而無可採。
  (三)目前詐欺集團或非法行騙之人，多以蒐購或使用人頭帳戶作
    為出入帳戶，再以金融卡提領詐騙所得，藉以逃避檢警之追
    緝，此據媒體廣為報導且經社會大眾口耳相傳而屬眾所周知
    之事。又詐欺集團或非法行騙之人欲以金融卡提領詐騙所得
    ，必當知悉金融卡之密碼，否則無法取款，亦屬當然之理。
    準此以觀，苟詐欺集團或非法行騙之人所取得之帳戶資料與
    所使用之金融卡來源並不確定，亦即並非經原申辦人同意且
    明確告知金融卡密碼者，實施詐騙之人若已遂行詐騙行為並
    造成被害人陷於錯誤而依指示匯入款項後，突遭所使用之帳
    戶申辦人凍結帳戶、掛失止付抑或變更密碼，則將如何提領
    詐騙所得之款項？換言之，倘使用他人帳戶資料作為詐騙行
    為之出入帳戶者，衡情論理皆不可能任意使用撿拾所得抑或
    來源不明之帳戶供作詐騙工具，至屬灼然。被告乙○○空以
    系爭帳戶之存摺與金融卡悉數遺失等語置辯，顯屬無據，委
    無可信。
  (四)按刑法上之故意，非僅指直接故意，尚包括間接故意（即未
    必故意），所謂間接故意係指行為人對於構成犯罪之事實，
    預見其發生而其發生不違反其本意而言，刑法第十三條第二
    項定有明文。又幫助犯之成立，乃以行為人主觀上認識被幫
    助人從事犯罪，而其行為足以幫助他人實現構成要件，即具
    有幫助故意，並不以行為人確知被幫助者係犯何罪名為必要
    。再者，金融機構之帳戶為個人理財之工具，為便利大眾使
    用此一理財工具，且為求活絡資金供需，目前對於申請開設
    金融帳戶並未設有任何特殊限制，一般民眾皆能自由申請開
    戶，並得同時在不同金融機構申請多數存款帳戶使用。再者
    ，依一般人之社會生活經驗，倘係經由合法管道之收入或支
    出，其於金融帳戶之存款及提領，本可自行向金融行庫開立
    帳戶後使用，殊無大費周章使用他人帳戶之必要。被告乙○
    ○為成年人且已在社會工作多年，自對前述事項無諉稱不知
    之理，其對交付己身開立之存摺、金融卡與金融卡密碼與他
    人後，當可預見或將幫助詐騙之人得以使用其交付之帳戶作
    為實施詐欺等財產犯罪之不法犯行，殆無疑義。從而，被告
    乙○○將其申辦系爭帳戶之存摺、金融卡及金融卡密碼交予
    年籍姓名不詳之成年人，造成該名年籍姓名不詳之成年人利
    用其提供之系爭帳戶遂行詐欺取財之犯行，顯非違背其本意
    ，被告乙○○主觀上存在具有幫助他人使用其申設之系爭帳
    戶遂行詐欺犯罪之未必故意，顯堪認定。
  (五)綜上所述，本件事證已臻明確，被告乙○○之犯行洵堪認定
    ，應予依法論科。
二、被告乙○○行為後，刑法及刑法施行法業於九十四年二月二
    日經總統以華總一義字第０九四０００一四九０一號令修正
    公布，並於九十五年七月一日（下稱修正後刑法）施行，是
    參酌最高法院九十五年五月二十三日刑事庭第八次會議決議
    ，修正後刑法第二條第一項之規定，係規範行為後法律變更
    所生新舊法律比較適用之準據法，於修正後刑法施行後，應
    適用修正後刑法第二條第一項之規定，為「從舊從輕」之比
    較。另於比較時應就罪刑有關之共犯、未遂犯、想像競合犯
    、牽連犯、連續犯、結合犯，以及累犯加重、自首減輕暨其
    他法定加減原因（如身分加減）與加減比例等一切情形，本
    於統一性及整體性原則，綜其全部罪刑之結果而為比較。從
    而，本案涉及法律變更之部分，經附表所示比較修正前後刑
    法之相關規定結果，因修正後刑法並未較有利於被告，爰依
    修正後刑法第二條第一項之規定，適用被告行為時之修正前
    刑法，先此敘明。被告乙○○交付其開立系爭帳戶之存摺、
    金融卡及金融卡密碼予年籍姓名不詳之成年人使用，顯見其
    對被害人甲○○遭詐騙之犯罪事實，已得預見其發生，且其
    發生並不違背其本意，已如前述，依刑法第十三條第二項之
    規定，應以故意論。被告乙○○基於幫助之意思，提供帳戶
    幫助年籍姓名不詳之成年人意圖為自己不法所有之犯意對被
    害人施以詐術，致使被害人陷於錯誤而支付款項，所為應係
    犯修正前刑法第三十條第一項、修正前刑法第三百三十九條
    第一項之幫助詐欺取財罪。然其行為僅止於幫助，乃依修正
    前刑法第三十條第二項之規定，按正犯之刑減輕之。末查，
    被告前因犯妨害公務案件，經本院判處判處有期徒刑六月確
    定，於九十年十二月十日易科罰金執行完畢等情，已據其自
    承在卷，復有臺灣高等法院被告前案紀錄表在卷可考，茲於
    有期徒刑執行完畢後五年內再犯本件有期徒刑以上之罪，應
    依修正前刑法第四十七條累犯之規定加重其刑。審酌被告提
    供金融帳戶供年籍姓名不詳之成年人使用，影響社會正常交
    易安全，促使犯罪追查趨於複雜，間接助長詐騙犯罪，且犯
    後空言卸責，情節匪淺，惟參酌其素行、犯罪動機、目的、
    手段、智識程度、造成被害人財產法益與社會整體金融體系
    之侵害程度等一切情狀，爰酌情量處如主文所示之刑，並諭
    知易科罰金之折算標準，以示懲儆。
據上論斷，應依刑事訴訟法第二百九十九條第一項前段，刑法第
二條第一項前段、修正前刑法第三十條第一項、第二項，修正前
刑法第三百三十九條第一項、修正前刑法第四十七條、修正前刑
法第四十一條第一項前段，罰金罰鍰提高標準條例第一條前段、
修正前罰金罰鍰提高標準條例第二條，現行法規所定貨幣單位折
算新臺幣條例第二條，判決如主文。
本案經檢察官到賴慶祥庭執行職務
中    華    民    國    95    年    7     月    26    日
                  刑事第三庭審判長法  官  黃永勝
                                  法  官  邱景芬
                                  法  官  陳嘉年
以上正本證明與原本無異。
如不服本判決應於收受本判決後10日內向本院提出上訴書狀，其
未敘述上訴理由者，並得於提起上訴後10日內向本院補提理由書
狀(均須按他造當事人之人數附繕本)「切勿逕送上級法院」。
                                  書記官  林嘉萍
中    華    民    國    95    年    7     月    27    日
附錄本案論罪科刑法條全文
刑法第三百三十九條第一項
意圖為自己或第三人不法之所有，以詐術使人將本人或第三人之
物交付者，處五年以下有期徒刑、拘役或科或併科一千元以下罰
金。
附表
┌───┬───────┬────────┬──────┐
│比較  │修正前刑法於本│修正後刑法於本案│依從舊從輕原│
│法條  │案適用之法律效│適用之法律效果  │則比較結果  │
│      │果            │                │            │
├───┼───────┼────────┼──────┤
│刑法第│依罰金罰鍰提高│依刑法施行法第一│本條依修正後│
│三百三│標準條例第一條│條之一第二項提高│刑法，並未較│
│十九條│前段規定，五百│三十倍，最高可處│有利於被告  │
│第一項│元銀元得提高至│新臺幣一萬五千元│            │
│      │十倍，最高可處│                │            │
│      │銀元五千元即新│                │            │
│      │臺幣一萬五千元│                │            │
├───┼───────┼────────┼──────┤
│刑法第│構成幫助犯，得│構成幫助犯，得按│同上        │
│三十條│按正犯之刑減輕│正犯之刑減輕之  │            │
│      │之            │                │            │
├───┼───────┼────────┼──────┤
│刑法第│構成累犯，加重│構成累犯，加重本│同上        │
│四十七│本刑至二分之一│刑至二分之一    │            │
│條    │              │                │            │
├───┼───────┼────────┼──────┤
│刑法第│依修正前罰金罰│如易科罰金，以新│同上        │
│四十一│鍰提高標準條例│臺幣一千元、二千│            │
│條第一│第二條規定，易│元或三千元折    │            │
│項前段│科罰金數額提高│算一日          │            │
│      │為一百倍，如易│                │            │
│      │科罰金，以銀元│                │            │
│      │三百元即新臺幣│                │            │
│      │九百元折算一日│                │            │
├───┴───────┴────────┴──────┤
│本案依法綜合比較，無論主刑、幫助犯、累犯及易刑處分等規│
│定，修正後刑法皆未較有利於被告，故本案應一體適用被告行│
│為時之修正前刑法                                      │
└───────────────────────────┘


司法院資訊處製作；財團法人民間司法改革基金會備份。
